臺灣臺南地方法院民事判決
110年度訴字第3號
原      告  杜振榮  
訴訟代理人  裘佩恩律師
            蘇泓達律師
            莊佳蓉律師
被      告  內政部營建署

法定代理人  吳欣修  
訴訟代理人  謝家健律師
上列當事人間請求塗銷抵押權等事件，經民國110年3月10日言詞
辯論終結，本院判決如下：
    主    　文
確認被告對原告有關「中央公教人員購置住宅貸款契約書」所生
違約金債權逾新臺幣肆拾萬壹仟肆佰壹拾伍元之範圍不存在。
原告其餘之訴駁回。
訴訟費用新臺幣壹萬貳仟伍佰捌拾參元，新臺幣參仟柒佰柒拾伍
元由被告負擔，餘由原告負擔。
    事實及理由
壹、程序方面：
    按確認法律關係之訴，非原告有即受確認判決之法律上利益
    者，不得提起之，民事訴訟法第247條第1項前段定有明文；
    又民事訴訟法第247條所謂即受確認判決之法律上利益，係
    指因法律關係之存否不明確，致原告在私法上之地位有受侵
    害之危險，而此項危險得以對於被告之確認判決除去之者而
    言，故確認法律關係成立或不成立之訴，苟具備前開要件，
    即得謂有即受確認判決之法律上利益（最高法院42年台上字
    第1031號判例參照）。本件原告主張被告對其「中央公教人
    員購置住宅貸款契約書」違約金新臺幣(下同)1,161,576元
    之債權不存在，為被告所否認，則該債權債務關係存否不明
    確，致原告人私法上之地位有不安之狀態，而得經法院以確
    認判決除去，是原告提起本件確認之訴，應有即受確認判決
    之法律上利益，合先敘明。
貳、實體方面：
一、原告起訴主張：
(一)原告於民國86年7月22日以坐落臺南市○區○○○段0000地號土
    地及其上同段15733建號建物(門牌號碼為臺南市○區○○路000
    號5樓之1)(下稱系爭房地)，與被告簽訂「中央公教人員購
    置住宅貸款契約書」(下稱系爭契約)，借款2,400,000元，
    並設定第1順位之普通抵押權(即經臺南市東南地政事務所以
    收件日期86年、字號為東資地字第020944號、登記日期86年
    8月1日，擔保總金額2,400,000元之抵押權登記；下稱系爭
    抵押權)予被告，貸款期間自86年8月5日起至106年8月5日。
    嗣於94年9月19日以贈與為原因將系爭房地移轉登記予原告
    之子即訴外人杜旻儒。於系爭契約存續期間，原告均按時繳
    納本息並已繳清，惟原告向合作金庫商業銀行結清貸款本息
    並申請清償證明及塗銷系爭抵押權時，始知94年移轉系爭房
    地時，原告未依約辦理擔保品更換，故被告認原告上開移轉
    行為有違系爭契約第9條第3款、第10條之約定，而請求原告
    繳交違約金1,161,576元及差額利息80,649元，始得將系爭
    抵押權塗銷。然系爭房地之所有權人為原告，伊本即得自行
    決定如何管理處分收益，抵押權因從屬性仍隨之移轉而不受
    影響，復貸款之債務人同為原告，故被告之權益不受原告贈
    與及移轉所有權行為影響。系爭契約既為定型化契約，且該
    違約金債權已近原貸款金額2,400,000元之半數，不當之加
    重責任限制及重大不利益予原告，顯失公平，應認依民法第
    247之1之規定，應屬無效；且貸款期間被告從未主張原告違
    約，遲至原告結清貸款本息欲塗銷抵押權之際，始向伊請求
    違約金，顯屬權利濫用，有違誠信原則。另縱認該約定為有
    效，被告所請求之違約金數額顯屬過高，應予以酌減。爰依
    法提起本件訴訟等語。
(二)並聲明：
 1、確認被告對原告有關系爭契約所生1,161,576元之違約金債
    權不存在。
 2、被告應將系爭房地上，以東資地字第020944號收件登記之擔
    保總金額2,400,000元之普通抵押權，予以塗銷。 
二、被告則以：依中央中教人員購置住宅扶助要點第17點規定，
    貸款期間如有贈與之行為，借款人本應主動告知公務人員住
    宅及福利委員會(下稱住福會)，原告之贈與行為既已違反系
    爭契約約定，自應依約返還已貼補之差額利息及違約金。另
    系爭契約除就補貼公務人員之貸款利息部分係有利於借款人
    外，就違約金之約定並無顯失不衡，亦無逾越法律之處，故
    系爭契約約定並非無效等語，資為抗辯。並聲明：原告之訴
    駁回。
三、兩造不爭執事項：
(一)原告於86年7月間申請中央公教人員輔助購置住宅貸款2,400
    ,000元，並以系爭房地供擔保，於86年7月22日簽立系爭契
    約，向住福會貸款，由住福會承辦之代理人合作金庫商業銀
    行貸款2,400,000元予原告。
(二)原告於94年9月19日將系爭房地贈與原告之子杜旻儒，原告
    仍繼續以公教貸款優惠利率繳納貸款迄結清之日即106年7月
    10日。
(三)原告於106年7月10日結清貸款，並於109年10月間詢問借戶
    變更可否協商免除或減少差額息及違約金，被告始知貸款戶
    已違約移轉，被告爰請合作金庫銀行計算利息差額及違約金
    ，並於109年10月29日請求原告繳清利息差額80,649元及違
    約金1,161,576元。
(四)依系爭契約第9條第3款、第10條、第14條及中央公教人員購
    置輔助要點第17點規定，原告應給付被告之利息差額為80,6
    49元及違約金1,161,576元。
(五)原告同意繳交利息差額80,649元。
四、兩造爭執事項：
(一)系爭契約有關違約金之約定是否顯失公平而無效？
(二)如違約金之約定有效，違約金是否過高？如認違約金過高，
    應為如何之酌減？
(三)被告應否將系爭房地之抵押權登記塗銷？
五、得心證之理由：
(一)系爭契約有關違約金之約定是否顯失公平而無效？
 1、按依照當事人一方預定用於同類契約之條款而訂定之契約，
    為免除或減輕預定契約條款之當事人責任者，或加重他方當
    事人之責任者，或使他方當事人拋棄權利或限制其行使權利
    者，或其他於他方當事人有重大不利益者，按其情形顯失公
    平者，該部分約定無效，固為民法第247條之1所明定。系爭
    契約固係於民法第247條之1於89年5月5日修正施行前所簽立
    ，然依民法債編施行法第17條亦有適用，惟揆諸88年4月21
    日民法債編增訂該條規定之立法理由，乃鑑於我國國情及工
    商發展之現況，經濟上強者所預定之契約條款，他方每無磋
    商變更之餘地，為使社會大眾普遍知法、守法，防止契約自
    由之濫用及維護交易之公平，而列舉4款有關他方當事人利
    害之約定，而為原則上之規定，明定附合契約之意義，及各
    款約定按其情形顯失公平時，其約定為無效。是上開4款規
    定，應係指一方預定之契約條款，為他方所不及知或無磋商
    變更之餘地而言，而所稱按其情形顯失公平者，則係指依契
    約本質所生之主要權利義務，或按法律規定加以綜合判斷有
    顯失公平之情形而言(最高法院91年台上字第2336號、96年
    台上字第168號判決參照)。
 2、經查，系爭契約係政府為保障公務人員減輕購置住宅負擔所
    為政策性補貼措施，為適用全體中央公教人員貸款案件之契
    約，復參酌系爭契約內各條款均為打印字樣，僅有借款人、
    購置房地之所在位置、借款金額等事項係以手寫方式填載，
    有系爭契約在卷可佐(見本院卷第39頁)，此等以預先擬定條
    款所構成之契約，顯屬被告單方預先預定，用於同種類之補
    助公教人員購置住宅貸款案件，核屬民法第247條之1所規定
    之附合契約無訛。次查，原告簽立系爭契約時，任立法委員
    (見本院卷第39頁)，其為取得優惠貸款利率而向被告申請公
    務人員補助購屋貸款，就相關貸款內容包含利率、還款方式
    還款期限、違約金計算方式等事項，相較於被告辦理公教人
    員貸款案件數量眾多所累積之資訊與經驗，應屬於資訊弱勢
    且欠缺磋商締約能力之一方，參酌民法第247條之1立法目的
    即在於治癒約款使用者剝奪他方磋商變更條款所生之不利益
    ，本件自屬民法第247條之1所規定之附合契約。
 3、再按借款人如貸款本息未全部清償前，將所購或建住宅出售
    、出典、贈與、交換或頂讓於他人者(辦理擔保品更換者除
    外)，借款人即應於2個月內繳還全部借款本息，如逾期不還
    ，除依法追償外，並按第10條規定加收違約金；借款人按期
    應繳還之本息，如到期未能償付，應以違約金當時代理人(
    合作金庫銀行)牌告基本放款利率加2％按日加計違約金，系
    爭契約第9條第1項第3款、第10條前段分別約定(見本院卷第
    39頁)。足徵，該約款乃消費借貸契約中所謂之加速條款，
    如該事由發生時，原告即應負提前清償之責任，且應按日負
    擔違約當時合作金庫牌告基本放款利率加計年息2％之違約金
    ，但原告申請本項貸款可取得政府補貼之利息，即享有較一
    般貸款案件更為優惠之利率，且於違約後取得2個月之寬限
    期，無須立即清償全部本息，並非全然處於不利之地位，此
    與民法第247條之1第2款、第4款所規定「加重他方當事人之
    責任」、「其他於他方當事人有重大不利益者」，而使一方
    全然處於不利益之情形，顯不相當。況且原告將系爭房地移
    轉予第三人即其子杜旻儒後，因其所有權已歸屬第三人杜旻
    儒，則第三人杜旻儒是否為其他足以減損擔保品價值之情形
    ，顯已超出被告於設定抵押時所得預期之範圍而使其債權受
    償可能性處於不安之狀態，則被告以系爭契約第9條第1項第
    3款約定處以原告違約之賠償責任，亦難謂有何任意加重他
    方責任之情事。至本件違約金1,161,576元近借款本金半數
    ，係因原告遲未依約辦理擔保品更換並通知被告已移轉系爭
    房地所有權予第三人所致，尚難執此認前開約定有加重原告
    責任或對原告有重大不利益之情形。此外，原告亦未舉證系
    爭契約第9條有其他不利於其之情事。據此，原告主張系爭
    契約第9條第1項第3款有民法第247條之1第2款、第4款所規
    定之事由而屬無效云云，難認有據，自非可採。
(二)如違約金之約定有效，違約金是否過高？如認違約金過高，
    應為如何之酌減？
 1、承上所述，系爭契約第9條第1項第3款之約款既非無效，原
    告將系爭房地以贈與為原因移轉予其子杜旻儒，且未依約辦
    理擔保品更換，亦未於2個月內繳還全部借款本息，顯已違
    反該約款，被告自得依系爭契約第9條第1項第3款請求原告
    給付違約金。
 2、按違約金，除當事人另有訂定外，視為因不履行而生損害之
    賠償總額；約定之違約金額過高者，法院得減至相當之數額
    ，民法第250條第2項前段、第252條分別定有明文。當事人
    約定之違約金是否過高，須依一般客觀事實，社會經濟狀況
    ，當事人所受損害情形及債務人如能依約履行時，債權人可
    享受之一切利益為衡量標準，而債務人已為一部履行者，亦
    得比照債權人所受利益減少其數額，倘違約金係屬損害賠償
    總額預定之性質者，尤應衡酌債權人實際上所受之積極損害
    及消極損害，以決定其約定之違約金是否過高，有最高法院
    88年度台上字第1968號判決意旨參照。
 3、經查，依系爭契約第9條約定，係按第10條所定標準，即以
    違約當時代理人(即貸款承辦銀行合作金庫銀行)牌告基本放
    款利率加年息2%按日計付違約金。另細繹系爭契約第9條違
    約金約款，既未明定細懲罰性違約金，遍閱系爭契約亦查無
    其他另行請求損害賠償之約定，應可認該違約金性質上應屬
    損害賠償總額預定性之違約金。而本件系爭契約貸款2,400,
    000元，於原告移轉系爭房地時貸款餘額為2,007,073元(見
    本院卷第48頁)，倘依系爭契約第9條第1項第3款、第10條約
    定計算，自移轉登記日即94年9月19日起依合作金庫牌告基
    本放款利率加年息2%按日計算至清償日止即106年7月10日，
    違約金共計為1,161,576元，有原告所提公教貸款差額息及
    違約金計算表可憑(見本院卷第45-48頁)，已近原貸款總額
    之2分之1，衡諸常情，作為認定損賠償額，實屬過高。參以
    原告依系爭契約所受之差額利息利息僅80,649元，且移轉之
    對象係其子，為原告之至親，而貸款本息已全數繳納完畢，
    原告亦同意繳納差額利息(見本院卷第116頁)等情，足見被
    告所受損害非鉅。揆諸前開說明，該違約金數額確有過高之
    情形，爰斟酌上開各情酌減至原告違約時尚未償付之貸款餘
    額為2,007,073元(見本院卷第43、45頁黃色螢光筆所示)之2
    0%即401,415元【計算式：2,007,073元×20%=401,415元，元
    以下四捨五入】，始為適當。
 4、又按權利失效係源於誠信原則，應以權利人不行使權利，確
    已達相當之期間，致義務人產生正當之信賴，信任權利人將
    不再行使其權利，並以此作為自己行為之基礎，對義務人之
    行為有應加以保護之情形，而依一般社會之通念，權利人如
    對之行使權利，有違誠信原則，始足當之。本件違約金債權
    係肇因於原告違約，原告亦未曾將移轉系爭房地所有權與杜
    旻儒之違約事實通知住福會、被告或合庫銀行，縱不動產所
    有權經登記為公示，亦非被告當然知悉，或認被告即有調查
    之義務，原告復未舉證證明被告知悉其違約而有不行使權利
    情形，則原告以被告於違約發生後，始於其結清貸款請求塗
    銷抵押權登記時行使權利，乃權利濫用，有違誠信原則云云
    ，尚無足取。
(三)被告應否將系爭房地之抵押權登記塗銷？
　　按抵押權所擔保者為原債權、利息、遲延利息、違約金及實
    行抵押權之費用，民法第861條前段定有明文。原告對被告
    既負有上開違約金債務，已如上述，則該違約金債務未為清
    償前，仍為抵押權效力之所及，原告訴請被告塗銷系爭抵押
    權設定登記，於法自有未合，應予駁回。
六、綜上所述，原告請求確認被告對原告之違約金債權逾401,41
    5元部分之範圍不存在，為有理由，應予准許；逾此部分之
    請求，為無理由，應予駁回。
七、本件事證已臻明確，兩造其餘攻擊或防禦方法及所用之證據
    ，經本院斟酌後，認為均不足以影響本院判決之結果，爰不
    逐一論列，併此敘明。
八、末按各當事人一部勝訴、一部敗訴者，其訴訟費用，由法院
    酌量情形，命兩造以比例分擔或命一造負擔，或命兩造各自
    負擔其支出之訴訟費用；又按法院為終局判決時，應依職權
    為訴訟費用之裁判，民事訴訟法第79條、第87條第1項分別
    定有明文。故本院自得於本件判決時，一併確定兩造應負擔
    之訴訟費用額。本件訴訟費用為12,583元(即第一審裁判費)
    ，爰依原告一部勝訴一部敗訴之情形，確定兩造訴訟費用負
    擔額如主文第3項所示。
九、據上論結，本件原告之訴為一部有理由，一部無理由，判決
    如主文。
中　　華　　民　　國　　110 　年　　4 　　月　　6 　　日
                  民事第四庭    法    官　田玉芬
以上正本係照原本作成。
如對本判決上訴，須於判決送達後20日內向本院提出上訴狀。
如委任律師提起上訴者，應一併繳納上訴審裁判費。
中　　華　　民　　國　　110 　年　　4 　　月　　7 　　日
                                書 記 官  林彥汝